臺灣臺中地方法院刑事判決　　　　　　　100年度易字第494號
公　訴　人　臺灣臺中地方法院檢察署檢察官
被　　　告　賴建成
上列被告因詐欺案件，經檢察官提起公訴（99年度偵字第21176
號），本院判決如下：
    主    文
賴建成無罪。
    理    由
一、公訴意旨謂以：被告賴建成（以下簡稱被告）於民國（下同
    ）98年11月18日某時在不詳地點，將其向威寶電信股份有限
    公司（下稱威寶電信公司）所申請之0000-000000號行動電
    話門號（下稱系爭門號）之SIM卡交付與真實姓名、年籍不
    詳之人，而容任他人以之作為詐欺取財之工具。嗣該真實姓
    名、年籍不詳之人與其所屬詐騙集團成員，基於意圖為自己
    不法所有之犯意聯絡，於98年12月18日19時35分許在雅虎奇
    摩拍賣網站上刊登虛偽之拍賣ＬＶ56382南瓜包之訊息，並
    以上開0000-000000號行動電話門號作為賣家之聯絡電話而
    與李永莉聯絡，致李永莉陷於錯誤，下標購買後，於同日20
    時22分許，至臺東市東方大鎮郵局之自動櫃員機轉帳新臺幣
    （下同）1萬5,000元至另案被告李陳秀吟（業經臺灣板橋地
    方法院以幫助詐欺判處有期徒刑4月，如以易科罰金以1,000
    元折算1日確定）之臺北富邦商業銀行帳號000-00000000000
    0號帳戶，且前開款項旋即遭詐欺集團成員提領一空。嗣李
    永莉發覺有異報警處理循線查獲上情，核被告所為係犯刑法
    第30條第1項、第339條第1項之幫助詐欺取財罪嫌。
二、按犯罪事實應依證據認定之，無證據不得認定犯罪事實；又
    不能證明被告犯罪者，應諭知無罪之判決，刑事訴訟法第15
    4條第2項、第301條第1項分別定有明文。次按事實之認定，
    應憑證據，所謂證據，須適於為被告犯罪事實之證明者，始
    得採為斷罪資料，如未能發現相當證據，或證據不足以證明
    ，自不能以推測或擬制之方法以為裁判基礎；又認定不利於
    被告之事實，須依積極證據，苟積極證據不足為不利於被告
    事實之認定時，即應為有利於被告之認定，更不必有何有利
    之證據，最高法院53年臺上字第2750號 、30年上字第816號
    、40年臺上字第86號分別著有判例可資參照。另認定犯罪事
    實應依證據，為刑事訴訟法所明定，故被告否認犯罪事實所
    持之辯解，縱屬不能成立，仍非有積極證據足以證明其犯罪
    行為，不能遽為有罪之認定，此最高法院30年上字第1831號
    亦著有判例。再刑事訴訟上之證明資料，無論其為直接證據
    或間接證據，而為認定犯罪事實所憑，均須達於通常一般之
    人均不致有所懷疑，而得確信其為真實之程度，始得據為有
    罪之認定，若其關於被告是否犯罪之證明未能達此程度，而
    有合理懷疑之存在，致使無從形成有罪之確信，即不得遽為
    不利被告之認定，亦有最高法院76年度台上字第4986號判例
    可循。又刑事訴訟法第161條第1項規定：檢察官就被告犯罪
    事實，應負舉證責任，並指出證明之方法。因此，檢察官對
    於起訴之犯罪事實，應負提出證據及說服之實質舉證責任。
    倘其所提出之證據，不足為被告有罪之積極證明，或其指出
    證明之方法，無從說服法院以形成被告有罪之心證，基於無
    罪推定之原則，自應為被告無罪判決之諭知（最高法院著有
    92年臺上字第128號判例要旨參照）。 末按刑法上之幫助犯
    ，係指以幫助之意思，對於正犯資以助力，使其犯罪易於達
    成而言，故幫助犯之成立，不僅須有幫助他人犯罪之行為，
    且須具備明知他人犯罪而予以幫助之故意，始稱相當；又刑
    法並不承認過失幫助之存在，是以從犯之成立，須有幫助之
    故意，亦即必須認識正犯之犯罪行為而予幫助者，始足當之
    ，亦有最高法院86年度台上字第4824號、72年度台上字第65
    53號判決意旨資為參照。
三、本件公訴人認被告涉犯有刑法第30條第1項前段、第339條第
    1項之幫助詐欺取財罪嫌，無非係上開被害人李永莉因詐騙
    集團利用系爭門號作為詐騙工具之犯罪事實，業據證人即被
    害人李永莉於警訊中證述在卷，並有被告向威寶電信公司申
    請系爭門號之申請書基本資料附卷可稽。又衡諸被告於警詢
    中辯稱並未申辦系爭門號，惟於偵查中經提示系爭門號申請
    書基本資料後則翻異前詞坦承申辦系爭門號，表示願意賠償
    被害人遭詐騙之損失金額15,000元，又被告係於98年11月18
    日申辦系爭門號，當時尚有其他行動電話門號可供使用，此
    於申請書內記載甚明，其倘有急於申辦上開門號之迫切必要
    ，縱因案查緝遭逮捕，理應慎重處理私人財物為是，卻認憑
    他人處置，實與常理有違，足見系爭門號應係被告自己交付
    詐騙集團成員使用，對於此一行為可能幫助詐騙集團實施詐
    欺取財罪，主觀上有不確定故意，被告所為所辯，自無足採
    信，為其主要論據。
四、訊據被告固坦承系爭門號為其於98年11月18日向威寶電信公
    司申請，惟堅詞否認有何幫助詐欺之犯行，並辯稱：「0000
    -000000門號是我於98年11月18日申請，因為我前一張易付
    卡的門號錢快用完，所以我又申請0000-000000，放在我承
    租的汽車置物箱內，我未使用。我在98年11月19日因為通緝
    被警察抓到，當天就入監服刑，我有請警察通知租車公司的
    人把車子牽回去，我不知道是誰把那張門號易付卡拿去使用
    。租車公司叫昱騰，我有去跟該公司聲請當初的租車資料附
    卷。」等語（見本院100年6月24日準備程序筆錄）
五、有關於證據能力部分：
    按被告以外之人於審判外之陳述，雖不符刑事訴訟法第159
    條之1 至之4等4條之規定，而經當事人於審判程序同意作為
    證據，法院審酌該言詞陳述或書面陳述作成時之情況，認為
    適當者，亦得為證據；當事人、代理人或辯護人於法院調查
    證據時，知有刑事訴訟法第159條第1項不得為證據之情形，
    而未於言詞辯論終結前聲明異議者，視為有前項之同意，同
    法第159條之5定有明文。經查，本件有關以下所引用被告以
    外之人於審判外之言詞或書面陳述，而不符合刑事訴訟法第
    159條之1至第159條之4之規定者，業經被告於本院行準備程
    序時明示同意有證據能力（見本院100年6月24日準備程序筆
    錄），且經本院於審理時當庭直接提示而為合法之調查，公
    訴人復未於言詞辯論終結前聲明異議，本院審酌此部分證據
    作成或取得時之狀況，並無非法或不當取證之情事，且亦無
    顯不可信之情況，故認為適當而均得以之作為證據，依刑事
    訴訟法第159條之5之規定，均具有證據能力。
六、本院查：
    本件被害人李永莉於網路購物遭詐騙金額15,000元時，賣家
    顯示之聯絡電話即系爭門號確為被告所申設，業據被告陳明
    在卷，並有被告於98年11月18日之向威寶電信公司申請書影
    本（見99年度偵字第21176號第14頁）等資料附卷可稽；而
    被害人李永莉遭詐欺集團之不詳成員施以上開詐術，致使其
    陷於錯誤，而於上述時間，依其指示將上述款項於郵局自動
    櫃員機以ＡＴＭ轉帳方式轉入李陳秀吟之臺北富邦商業銀行
    帳號000-000000000000號帳戶內等情，亦據被害人李永莉於
    警訊中指訴明確，並有被害人李永莉所提出之郵政自動櫃員
    機交易明細表（見台東縣警察局台東分局信警偵字第099000
    4861號卷第21頁）在卷可佐；此外，復有卷附台東縣警察
    局台東分局永樂派出所受理刑事案件報告三聯單、內政部警
    政署反詐騙諮詢專線紀錄表、臺東縣警察局受理詐騙帳戶通
    報警示簡便格式表（見同上警卷第8~10頁）、雅虎奇摩拍
    賣通知信乙份、拍賣購買證明、法國LV總專櫃購LV56382南
    瓜包Monogram GALLIERP PM商品得標訊息（見同上警卷第11
    ~20頁）、台北富邦商業銀行股份有限公司新莊分行99年1
    月28日北富銀新發字第9960002200號函附存戶陳秀吟（帳號
    ：000000000000）開戶申請資料、身分證影本及交易明細資
    料（見同上警卷第30~36頁）、通聯調閱查詢單（見同上
    警卷第41~44頁）可憑，是詐騙集團之不詳成員確有利用被
    告申請之系爭門號作為詐騙工具，向被害人李永莉為前揭詐
    欺取財既遂之事實，此情雖足以證明被害人李永莉確實因系
    爭門號遭詐騙之事實，但尚無法據此逕以推論係被告本人將
    系爭門號SIM卡交付詐騙集團成員而為幫助詐欺之犯行。經
    查：
（一）被告前因毒品危害防制條例案件經本院於98年8月17日以
      98年度中簡字第2464號判決判處有期徒刑3月確定，被告
      經台灣台中地方法院檢察署檢察官通知到案執行，被告經
      合法傳喚而未到案，台灣台中地方法院檢察署於98年11月
      11日對被告發布通緝，被告於98年11月19日16時在國道三
      號北上234.4公里名間收費站處被警方查獲，而於當日20
      時50分送往台灣台中地方法院檢察署訊問，於訊問後即發
      監執行，至99年2月19日始因徒刑執行完畢出監，此有被
      告台灣高等法院在監在押全國記錄表在卷可稽，且經本院
      調閱98年度中簡字第2464號案件之執行卷宗（即台灣台中
      地方法院檢察署98年度執緝字第2137號卷）核閱無誤，是
      被告辯稱其於98年11月18日申請系爭門號之翌日即入監服
      刑，係為實情。
（二）又被告於98年11月19日16時在國道三號北上234.4公里名
      間收費站處被警方緝獲時，係駕駛車牌號碼6523-ＴＺ號
      自小客車，此有被告遭緝獲時於國道七隊名間分隊所作之
      調查筆錄可稽（見台灣台中地方法院檢察署98年度執緝字
      第2137號卷第8頁），而車牌號碼6523-ＴＺ號自小客車係
      被告於98年11月18日6時35分向昱騰租車公車承租，此亦
      有被告提出之租賃契約及昱騰租車公司名片在卷可憑（見
      本院卷第28、29頁），是被告辯稱其將系爭門號之SIM卡
      置於該車牌號碼6523-ＴＺ號自小客車置物箱內，其遭警
      察緝獲後即由警察通知租車公司領回該車，其不知系爭門
      號SIM卡為何人拾獲使用等情，非無可能。
（三）又觀諸系爭門號之98年12月18日0時0分0秒至23時59分59
      秒通聯調閱查詢單，系爭門號於24小時內有33筆通聯紀錄
      資料，通話對象少為重複，且均經轉接方式通話，足認系
      爭門號確係遭詐騙集團使用與不同被詐騙對象接觸，系爭
      門號亦於98年12月21日遭停用，此有通聯調閱查詢單在卷
      可稽（見同上警卷第43、44頁）；惟被告係於98年11月19
      日16時為警緝獲，於同日20時50分送往台灣台中地方法院
      檢察署訊問後即發監執行，是若系爭門號係被告於98年11
      月19日16時前交付詐騙集團成員使用，為何相隔近月餘遲
      至98年12月18日始有被害人李永莉因系爭門號作為詐騙工
      具而報警，此情顯與一般詐騙集團一蒐集或購得他人之帳
      戶或SIM卡，即在短時間內進行詐騙以爭取能使用之時效
      有異，且因本院向威寶電信公司調閱系爭門號於98年11月
      18日起（即系爭門號申請日）至98年12月18日（即被害人
      李永莉遭詐騙日）前之雙向通聯紀錄，亦因電信公司僅保
      存最近六個月內之通聯紀錄而無法提供（見本院卷第26頁
      之公務電話紀錄），故而，本院僅能認定系爭門號交付予
      收購或蒐集SIM卡之詐騙集團成員時間，應是在98年12月
      18 日當日或前幾日內，而斯時被告既在台中分監服刑，
      足徵交付系爭門號SIM卡者應非被告，而係當時持有系爭
      門號SIM卡之人，實堪認定。
（四）被告雖於99年8月1日警詢時供稱：「（問：你是否持有00
      00-000000號行動電話？於何時申請？）我沒有這支電話
      門號。（問：本分局員警調閱之0000-000000號電話持有
      人個資，賴建成、男、1979年10月23日、Ｚ000000000號
      、住台中縣太平市○○路401南巷20弄5號是否是你本人？
      ）是我本人。但電話誰申請的我不知道。（問：電話申請
      日期於98年11月18日你人當時於何處？）當時我因毒品案
      通緝，在中山高南投收費站被國道警察緝獲後就送到台中
      看守所服刑到99年2月18日才服刑出獄。」等語（見同上
      警卷第3頁）；於99年11月17日偵查中供述：「（問：上
      開0000-000000電話門號，是否為你申請使用？）是我98
      年11月18日申請，該門號SIM卡我放在租來的自小客車子
      。而我在11月19日案被抓，車子連人一起到警局，我跟警
      方有通知租車行將該車子牽回去。我出監後，也忘記這件
      事，該SIM卡我也不知道跑哪去。（問：該自小客車車號
      ？）我忘記了。（提示威寶電信門號0000-000000申請書
      、証件問：是否為你申辦？）是。（問：為何在警詢時，
      你稱上開門號是何人申請的，你不知道，與今日所述不符
      ？）我當時忘記有申請這支門號。（問：上開門號是否有
      出賣、出租、借予他人使用？）都沒有。」等語（見同上
      偵卷第19、20頁），足徵被告雖於警詢時供述未申辦系爭
      門號云云，惟被告申辦系爭門號時間係98年11月18日，而
      有關於本案之第一次調查詢問係99年8月1日始於台東縣警
      察局台東分局進行，已相隔近十一個月，且其中被告經歷
      自98年11月19日進入台中分監執行至99年2月19日執行完
      畢出監之過程，被告一時無法回想起其於入監服刑前曾申
      請系爭門號，應符合人之常情。
（五）綜上所述，被告申請之系爭門號既係在被告入監之後，由
      他人交付予收購或蒐集SIM卡之詐騙集團成員，因本件又
      無其他積極證據足資證明被告對於他人提供系爭門號予詐
      騙集團成員使用乙節有所知悉，甚至同意，故認本件被告
      就他人交付系爭門號SIM卡於詐騙集團成員乙節，應不知
      情。
七、從而，本件被告既非親自提供系爭門號予他人使用，公訴人
    所舉證據又不足以證明被告確有知情或同意提供該門號予他
    人使用之犯罪事實，自無法以幫助詐欺取財罪相繩。此外，
    復查無其他積極事證足資證明被告確有公訴人所指之幫助詐
    欺取財之犯行，揆諸首揭法條及判例意旨，被告幫助詐欺取
    財犯行，自屬不能證明，應為被告無罪之諭知。
八、本件被告經合法傳喚，無正當之理由不到庭，爰不待其陳述
    ，逕行判決。
據上論斷，應依刑事訴訟法第301條第1項、第306條，判決如主
文。
本案經檢察官戚瑛瑛到庭執行職務。
中    華    民    國   100    年    8     月    16    日
                  刑事第一庭  審判長法  官  許旭聖
                                    法  官  許金樹
                                    法  官  廖穗蓁
以上正本證明與原本無異。
如不服本判決應於收受判決後10日內向本院提出上訴書狀，並應
敘述具體理由；其未敘述上訴理由者，應於上訴期間屆滿後20日
內向本院補提理由書（均須按他造當事人之人數附繕本）「切勿
逕送上級法院」。
                                    書記官  許靜茹
中    華    民    國   100    年    8     月    16    日